ACORDAO-COMPLETO-2413316

ACÓRDÃO 7620/2020 ATA 23/2020 - PRIMEIRA CÂMARA

VISTOS, relatados e discutidos estes autos em que se examinam atos de reforma emitidos pela Diretoria de Inativos e Pensionistas,
	ACORDAM os Ministros do Tribunal de Contas da União, reunidos em sessão da Primeira Câmara, diante das razões expostas pelo Relator, e com fundamento no art. 71, incisos III e IX, da Constituição Federal de 1988, c/c os arts. 1º, inciso V, 39, inciso II, e 45 da Lei 8.443/1992, e ainda com os arts. 260, § 1º, 261, caput e § 1º, e 262, caput e § 2º, do Regimento Interno do TCU, em:
	9.1. considerar legais os atos iniciais de reforma de Radwald Kurtzenbaum, Severino Theodoro de Mello (número de controle 10003371-07-2008-003937-1) e Vangivaldo Ribeiro da Silva, concedendo-lhes o registro;
	9.2. considerar ilegal o ato de reforma de Sandro Gumercindo de França, negando-lhe o registro;
	9.3. determinar à Diretoria de Inativos e Pensionistas que:
	9.3.1. no prazo de 15 (quinze) dias, faça cessar os pagamentos decorrentes do ato ora considerado ilegal, sob pena de responsabilidade solidária da autoridade administrativa omissa;
	9.3.2. no prazo de 15 (quinze) dias, dê ciência do inteiro teor desta deliberação ao interessado cujo ato ora é considerado ilegal, esclarecendo-lhe que o efeito suspensivo proveniente da interposição de recurso não o exime da devolução dos valores percebidos indevidamente após a notificação sobre o presente acórdão, em caso de não provimento do recurso porventura impetrado;
	9.3.3. acompanhe o deslinde do Procedimento Comum 0814220-56.2019.4.05.8300, em trâmite na Justiça Federal de Primeiro Grau da 5ª Região, e providencie o ressarcimento das quantias indevidamente pagas a Sandro Gumercindo de França conforme ali decidido;
	9.3.4. no prazo de 30 (trinta) dias, informe ao TCU as medidas adotadas, sem prejuízo de encaminhar comprovante sobre a data em que o interessado tomou conhecimento do contido no item 9.3.2 supra;
	9.4. ordenar à Sefip que, com a urgência que o caso requer, diligencie a Diretoria de Inativos e Pensionistas, bem assim o Ministério da Justiça, a fim de obter a memória de elevação de postos no ato de reforma de Philomeno Pitcella e no ato de alteração da reforma de Severino Theodoro de Mello (número de controle 10003371-07-2015-000193-9) , examinando-os à luz da legislação aplicável e atentando ao fato de que essas concessões deram entrada no TCU em 28/12/2015 e 30/9/2015, respectivamente;
	9.5. dar ciência deste acórdão à Diretoria de Inativos e Pensionistas.

Atos de reforma.

Primeira Câmara

Diretoria de Inativos e Pensionistas.

3. Interessados: Philomeno Pitcella (XXX.263.348-XX); Radwald Kurtzenbaum (XXX.627.680-XX); Sandro Gumercindo de França (XXX.746.404-XX); Severino Theodoro de Mello (XXX.846.897-XX); Severino Theodoro de Mello (XXX.846.897-XX); Vangivaldo Ribeiro da Silva (XXX.504.605-XX).

13.1. Ministros presentes: Walton Alencar Rodrigues (Presidente), Benjamin Zymler, Bruno Dantas (Relator) e Vital do Rêgo.
13.2. Ministros-Substitutos presentes: Augusto Sherman Cavalcanti, André Luís de Carvalho e Weder de Oliveira.

BRUNO DANTAS

Por registrar as principais ocorrências havidas no andamento do processo até o momento, resumindo os fundamentos das peças acostadas aos autos, adoto como relatório, com os ajustes necessários, a instrução elaborada pela Secretaria de Fiscalização de Pessoal (peça 11) , que contou com o apoio do corpo diretivo da unidade (peça 12) e do Ministério Público junto ao TCU (peça 13) :
"INTRODUÇÃO
1.	Trata-se de atos de concessão de reforma a Philomeno Pitcelia (CPF XXX.263.348-XX) , Radwald Kurtzenbaum (CPF XXX.627.680-XX) , Vangivaldo Ribeiro da Silva (CPF XXX.504.605-XX) , Severino Theodoro De Mello (CPF XXX.846.897-XX) , Sandro Gumercindo de França (CPF XXX.746.404-XX) , militares do Comando do Exército. 
2.	Os atos foram submetidos à apreciação do Tribunal de Contas da União (TCU) para fim de registro, nos termos do art. 71, inciso III, da Constituição Federal. O cadastramento e a disponibilização ao TCU ocorreram por intermédio do Sistema de Apreciação e Registro de Atos de Admissão e Concessões (Sisac) , na forma dos arts. 2o, caput e inciso V, e 4o, caput, da Instrução Normativa - TCU 55/2007, vigente à época.
EXAME TÉCNICO
3.	Os procedimentos para exame, apreciação e registro de atos de pessoal encontram-se estabelecidos, atualmente, na Instrução Normativa - TCU 78/2018 e na Resolução - TCU 206/2007. Em seus arts. 4o, § 2o, e 3o, § 3o, respectivamente, essas normas dispõem que os atos de pessoal disponibilizados por meio do Sisac devem ser submetidos a crítica automatizada do próprio sistema, com base em parâmetros predefinidos.
4.	Relativamente aos atos de concessão de reforma, as rotinas de crítica das informações cadastradas no Sisac foram elaboradas e validadas levando-se em conta as peculiaridades desses atos. Os itens de verificação do sistema compreendem prazos e fundamentos legais, assim como eventuais ocorrências de acumulação. Trata-se de verificações mais abrangentes, minuciosas e precisas do que aquelas que podem ser realizadas por mãos humanas, proporcionando um nível de segurança ainda maior.
5.	Além da crítica automatizada, há verificação humana adicional no caso de haver alertas do sistema ou informações não formatadas, como esclarecimentos do gestor ou do controle interno. 
6.	A análise dos atos e pesquisas aos sistemas internos do Tribunal identificaram as seguintes situações:
a)	O Sr. Philomeno Pitcelia (CPF XXX.263.348-XX) foi reformado por idade limite de permanência na reserva; alcançou, na passagem para a inatividade, proventos com base no soldo do posto imediato por contar com mais de trinta anos de serviço, com base no art. 50, § 1º, 'a' da Lei 6.880/1980; e foi anistiado, alcançando na reforma o posto de capitão, com base legal no Art. 10, § 4º do Art. 12, ambos da Lei 10.559/2002. Não foram contatados óbices à apreciação pela legalidade de seu ato;
b)	O Sr. Radwald Kurtzenbaum (CPF XXX.627.680-XX) foi reformado por idade limite de permanência na reserva; alcançou proventos com base no soldo da graduação imediata por contar com mais de trinta anos de serviço, com base no art. 50, § 1º, 'c' da Lei 6.880/1980; e foi anistiado, alcançando na reforma a graduação de Segundo Sargento, com base legal no Art. 10 e § 4º do Art. 12, ambos da Lei 10.559/2002. Não foram contatados óbices à apreciação pela legalidade de seu ato;
c)	O Sr. Vangivaldo Ribeiro da Silva (CPF XXX.504.605-XX) possui um ato inicial de concessão de reforma já julgado legal pelo Tribunal, que concedeu, ao interessado, reforma por incapacidade definitiva, com proventos proporcionais ao tempo de serviço, com base no art. 111, inciso I da Lei 6.880/1980. O ato de alteração de reforma, agora analisado, modifica o fundamento da incapacidade para art. 109 da Lei 6.880/1980 e concede proventos com base no soldo de Segundo Tenente, com base no art. 110, §§ 1º e 2º, 'b' da Lei 6.880/1980, mudanças determinadas por sentença judicial (processo 0505906-60.2011.4.05.8500 que tramitou na seção judiciária de Sergipe, peça 2) , não havendo óbices à apreciação pela legalidade do ato;
d)	O Sr. Severino Theodoro De Mello (CPF XXX.846.897-XX) possui dois atos de reforma, um inicial e outro de alteração. O ato inicial concede reforma por idade limite de permanência na reserva e explica que o interessado foi anistiado, alcançando na reforma a graduação de Subtenente, com base legal no Art. 10 e § 4º do Art. 12, ambos da Lei 10.559/2002. O ato de alteração concede proventos com base no soldo do posto imediato, benefício concedido a oficial que contar com mais de trinta anos de serviço (art. 50, § 1º, alínea 'a' da Lei 6.880) .
e)	O Sr. Sandro Gumercindo de França (CPF XXX.746.404-XX) foi reformado por incapacidade definitiva, com proventos calculados com base no soldo integral, com base no art. 111, inciso II da Lei 6.880/1980. Sua reforma foi em cumprimento de decisão judicial, no âmbito do processo 2002.83.00017732-4, tramitado na 9ª Vara Federal de Pernambuco. O interessado acumula proventos de reforma com um emprego público na Empresa Brasileira de Correios e Telégrafos. Trata-se de situação que não encontra amparo na legislação, já que o interessado foi considerado inválido permanentemente para qualquer trabalho. Existe, também, nova ação judicial ainda em curso junto a 12ª Vara Federal de Pernambuco, processo 0814220-56.2019.4.05.8300, no qual a união solicita a revisão da sentença que concedeu a reforma ao autor, em face da constatação da ausência de incapacidade, bem como o ressarcimento dos valores pagos a esse título.
e.1) De forma semelhante à decisão judicial ainda não transitada em julgado ocorrido no âmbito do novo processo (peça 3) , entende-se que a reforma não pode ser mantida, uma vez que não existe mais a incapacidade definitiva, motivadora da reforma, constatada pela capacidade laboral exercida pelo interessado junto à Empresa Brasileira de Correios e Telégrafos desde 19/9/2000, devendo o ato ser julgado ilegal e negado o seu registro.
CONCLUSÃO 
7.	A abrangência e a profundidade das verificações levadas a efeito fundamentam convicção de legalidade dos atos de Philomeno Pitcelia (CPF XXX.263.348-XX) , Radwald Kurtzenbaum (CPF XXX.627.680-XX) , Vangivaldo Ribeiro da Silva (CPF XXX.504.605-XX) e Severino Theodoro De Mello (CPF XXX.846.897-XX) . Já o ato de reforma de Sandro Gumercindo de França (CPF XXX.746.404-XX) deve ser considerado ilegal e negado o seu registro. 
PROPOSTA DE ENCAMINHAMENTO
8.	Ante o exposto, propõe-se:
a)	considerar legal e determinar o registro dos atos de concessão de reforma a Philomeno Pitcelia (CPF XXX.263.348-XX) , Radwald Kurtzenbaum (CPF XXX.627.680-XX) , Vangivaldo Ribeiro da Silva (CPF XXX.504.605-XX) e Severino Theodoro De Mello (CPF XXX.846.897-XX) , com fundamento nos arts. 71, inciso III, da Constituição Federal, 1o, inciso V, e 39, inciso II, da Lei 8.443/1992 e 260, § 1o, do Regimento Interno do Tribunal de Contas da União;
b)	considerar ilegal e negar o registro do ato de concessão de reforma a Sandro Gumercindo de França (CPF XXX.746.404-XX) , com fundamento nos arts. 71, inciso III, da Constituição Federal, 1o, inciso V, e 39, inciso II, da Lei 8.443/1992 e 260, § 1o, do Regimento Interno do Tribunal de Contas da União;
b.1) determinar ao Comando do Exército que:
b.1.1) dê ciência, no prazo de quinze dias, do inteiro teor desta deliberação ao interessado cujo ato foi considerado ilegal, alertando-o de que o efeito suspensivo proveniente da interposição de eventuais recursos junto a este Tribunal não o exime da devolução dos valores percebidos indevidamente após a respectiva notificação, caso esses não sejam providos;
b.1.2) faça cessar imediatamente todo e qualquer pagamento decorrente da concessão de reforma considerada ilegal, sob pena de responsabilidade solidária da autoridade administrativa omissa;
c)	determinar à Sefip que monitore o cumprimento das determinações constantes do item b.1, representando ao TCU, caso isso se mostre necessário."
	É o relatório.

não há.

Procurador Júlio Marcelo de Oliveira.

militar reformado por incapacidade definitiva, mediante decisão judicial. manutenção de vínculo empregatício com empresa pública após a reforma. insubsistência da incapacidade. nova decisão judicial declarando a inexistência de direito ao benefício. ilegalidade e negativa de registro. militares anistiados com amparo na lei 10.559/2002. necessidade de esclarecimentos adicionais em relação a dois atos. legalidade e registro das demais concessões.

REFORMA (REFO)

Secretaria de Fiscalização de Pessoal (Sefip).

Cuida o processo de atos de reforma emitidos pela Diretoria de Inativos e Pensionistas.
2.	No mérito, a Secretaria de Fiscalização de Pessoal - Sefip, com o apoio do Ministério Público junto ao TCU, propõe a ilegalidade do ato emitido em favor de Sandro Gumercindo de França, reformado por incapacidade definitiva mediante decisão judicial, ante a constatação de que o interessado exerceu, após a reforma, atividade laboral junto à Empresa Brasileira de Correios e Telégrafos - ECT, o que afasta sua condição de incapaz. Quanto aos demais atos, os pareceres convergem no sentido de que sejam considerados legais e registrados.
3.	Acolho o encaminhamento sugerido nos pareceres precedentes, exceto em relação ao ato de reforma de Philomeno Pitcella e ao ato de alteração da reforma de Severino Theodoro de Mello (número de controle 10003371-07-2015-000193-9) , conforme as seguintes considerações.
4.	Os atos emitidos em favor de Philomeno Pitcella, Severino Theodoro de Mello e Radwald Kurtzenbaum tratam de reforma de militares anistiados na forma da Lei 10.559/2002. Cumpre destacar, então, o decidido no Acórdão 1.967/2010, com a redação dada pelo Acórdão 3009/2012-TCU-Plenário desta Casa, nos seguintes termos:
"9.2. firmar o entendimento de que as concessões de reparações econômicas concedidas com recursos do Tesouro Nacional a anistiados políticos efetuadas mediante prestações mensais, contínuas e permanentes, com base no art. 1º, inciso II, da Lei nº 10.559/2002, estão sujeitas à fiscalização do TCU, nos termos do art. 71, inciso IV, da Constituição Federal;"
5.	Ao compulsar o teor da Lei 10.559/2002, merecem destaque os seguintes dispositivos:
"Art. 6º  O valor da prestação mensal, permanente e continuada, será igual ao da remuneração que o anistiado político receberia se na ativa estivesse, considerada a graduação a que teria direito, obedecidos os prazos para promoção previstos nas leis e regulamentos vigentes, e asseguradas as promoções ao oficialato, independentemente de requisitos e condições, respeitadas as características e peculiaridades dos regimes jurídicos dos servidores públicos civis e dos militares, e, se necessário, considerando-se os seus paradigmas.
 (...) 
Art. 7º (...) 
§ 2º Para o cálculo da prestação mensal de que trata este artigo, serão asseguradas, na inatividade, na aposentadoria ou na reserva, as promoções ao cargo, emprego, posto ou graduação a que teria direito se estivesse em serviço ativo."
6.	Por aí se vê que o benefício instituído nos termos dessa norma deve observar as leis e regulamentos vigentes. Cumpre averiguar, portanto, se as reformas de Philomeno Pitcella, Severino Theodoro de Mello e Radwald Kurtzenbaum estão de acordo com as disposições da Lei 6.880/1980, que trata do estatuto dos militares.
7.	Referidas reformas contemplaram proventos correspondentes ao posto imediatamente superior ao que os interessados teriam na ativa, na forma do art. 50, inciso II, da Lei 6.880/1980, por contarem mais de 30 anos de tempo de serviço.
8.	O ato emitido em favor de Radwald Kurtzenbaum não apresenta impropriedades. No entanto, ao examinar o ato de reforma de Philomeno Pitcella e o ato de alteração da reforma de Severino Theodoro de Mello (número de controle 10003371-07-2015-000193-9) , verifico que há, em ambos os atos, registro de data de laudo médico (22/5/2013 para o primeiro e 12/12/2007 para o segundo) , o que sugere a possibilidade de que eles tenham sido contemplados com nova elevação de posto em razão de incapacidade por invalidez permanente, vantagem prevista no art. 110 da Lei 6.880/1980.
9.	Ocorre que essa nova elevação de posto por incapacidade definitiva não merece prosperar quando o militar já estiver reformado ou houver sido contemplado com proventos em posto superior ao da ativa quando da passagem para a reserva, com fundamento no art. 50, inciso II, da Lei 6.880/1980, por contar mais de 30 anos de tempo de serviço. Esse tema, aliás, foi amplamente examinado no Acórdão 2225/2019-TCU-Plenário, de relatoria do Ministro Benjamin Zymler, cujo voto condutor assim esclareceu:
Voto
"9. Como se vê, o benefício previsto no art. 110 da Lei 6.880/1980, expressamente dirigido ao militar da ativa ou da reserva remunerada, não alcança o militar reformado. Ademais, quer da ativa, quer da reserva, o benefício se traduz no cálculo dos proventos com base no soldo do posto ou grau hierárquico imediato àquele que o favorecido apresentava na ativa - ou seja, não há espaço na norma para o cálculo dos proventos ter por referência dois postos acima daquele que o militar possuía quando ainda em atividade.
 (...) 
12. Relativamente ao segundo ponto mencionado no item 9 deste voto - concessão em cascata do benefício previsto no art. 110 da Lei 6.880/1980 -, a jurisprudência do STJ rejeita a hipótese mesmo que a moléstia incapacitante tenha sido adquirida com o militar ainda na reserva remunerada. Em outras palavras, se já beneficiário da vantagem do art. 50, inciso II, da Lei 6.880/1980 (inatividade com proventos calculados sobre o posto hierárquico imediato) , nem sequer o militar da reserva remunerada acometido de moléstia incapacitante faz jus a nova melhoria de proventos com esteio no art. 110, § 1º, da Lei 6880/1980." (destaquei) 
10.	Essa compreensão está igualmente em sintonia com a jurisprudência do STJ, conforme ilustra a decisão proferida no Recurso Especial 966.142-RJ:
Ementa 
"AGRAVO REGIMENTAL NOS EMBARGOS DE DECLARAÇÃO EM RECURSO ESPECIAL. ADMINISTRATIVO. MILITAR DA RESERVA REMUNERADA. SUPERVENIÊNCIA DE INCAPACIDADE TOTAL E DEFINITIVA. REFORMA. CÁLCULO DOS PROVENTOS. SOLDO DO POSTO IMEDIATAMENTE SUPERIOR AO QUE EXERCIA NA ATIVA.
1. A orientação jurisprudencial desta Corte Superior é no sentido de que o militar da reserva remunerada julgado definitivamente incapaz para qualquer trabalho, como na hipótese de estar acometido de cardiopatia grave, deve ser reformado com proventos correspondentes ao soldo da graduação hierárquica imediata a que possuía na ativa, nos termos do art. 110, § 1º, da Lei nº 6.880/80.
2. Agravo regimental a que se nega provimento."
Voto
"Logo, na espécie, como o posto que o agravante exercia na ativa era o de Primeiro-Tenente, deve perceber, na reforma por incapacidade definitiva para qualquer trabalho, os proventos correspondentes ao soldo do grau superior, que é o de Capitão. Como já recebia essa remuneração, não há como acolher a pretensão de revisão para perceber valores de graduação ainda mais elevada.
Consoante asseverado no acórdão regional, não há 'qualquer ressalva [na legislação] quanto à remuneração que vinha recebendo o militar da reserva, a partir de sua passagem para a inatividade, que garantisse, porventura, remuneração correspondente a de dois postos acima daquele ocupado na atividade, nos casos em que o militar já recebesse proventos correspondentes ao do grau imediato ao que ocupava na ativa'  (fls. 258/259) ."
11.	Portanto, é necessário averiguar se o ato de reforma de Philomeno Pitcella e o ato de alteração da reforma de Severino Theodoro de Mello (número de controle 10003371-07-2015-000193-9) estão de acordo com a sobredita intelecção. Para tanto, a Sefip deve diligenciar a Diretoria de Inativos e Pensionistas, bem assim o Ministério da Justiça, a fim de obter a memória de elevação de postos desses interessados e examiná-las à luz da legislação aplicável.
12.	A Sefip deve atentar, ainda, ao fato de que essas concessões deram entrada no TCU em 30/9/2015 e 28/12/2015, cuidando para que sua análise e apreciação ocorram antes de completar o prazo de 5 anos nesta Corte de Contas.
13.	Em relação a Sandro Gumercindo de França, sua reforma decorreu de decisão judicial emitida no âmbito da ação 0005362-12.1995.4.05.8300, que reconheceu sua incapacidade definitiva para o trabalho. No entanto, conforme bem delineado pela Sefip, o interessado exerceu atividade laboral junto à ECT após sua reforma, o que afasta sua condição de incapaz.
14.	Essa circunstância, aliás, conduziu a nova decisão judicial, nos autos do Procedimento Comum 0814220-56.2019.4.05.8300, em trâmite na Justiça Federal de Primeiro Grau da 5ª Região, que declarou a inexistência de direito do interessado à manutenção da condição de reformado, dada a constatação de que recuperou a capacidade laboral, e o condenou a ressarcir parte dos valores pagos indevidamente.
15.	Assim, o ato de reforma de Sandro Gumercindo de França deve ser considerado ilegal, com negativa de registro, ante a insubsistência de sua condição de incapaz, devendo o órgão de origem acompanhar o deslinde do Procedimento Comum 0814220-56.2019.4.05.8300 e providenciar o ressarcimento das quantias indevidamente pagas conforme ali decidido.
16.	Quanto aos atos de reforma de Radwald Kurtzenbaum, Vangivaldo Ribeiro da Silva e ao ato inicial de reforma de Severino Theodoro de Mello (número de controle 10003371-07-2008-003937-1) , acompanho a proposta da Sefip no sentido de que sejam considerados legais e registrados, na forma do relatório precedente.
	Ante o exposto, voto por que o Tribunal adote a deliberação que ora submeto à apreciação deste Colegiado.
	TCU, Sala das Sessões Ministro Luciano Brandão Alves de Souza, em 14 de julho de 2020.
Ministro BRUNO DANTAS
Relator